臺灣臺東地方法院民事判決
                                        109年度再字第2號
再審原告    李瑞美  

訴訟代理人  黃絢良律師
再審被告    張震亞  
訴訟代理人  吳漢成律師
上列當事人間請求遷讓房屋事件，再審原告對於中華民國108年9
月12日本院108年度訴字第74號確定判決提起再審之訴，本院於
中華民國110年3月19日言詞辯論終結，判決如下：
    主      文
再審原告之訴駁回。
再審訴訟費用由再審原告負擔。 
    事實及理由
一、按再審之訴，應於30日之不變期間內提起。前項期間，自判
    決確定時起算，判決於送達前確定者，自送達時起算；其再
    審之理由發生或知悉在後者，均自知悉時起算。但自判決確
    定後已逾5 年者，不得提起。以第496 條第1 項第5 款、第
    6 款或第12款情形為再審之理由者，不適用前項但書之規定
    ，民事訴訟法第500 條定有明文。查本院108 年度訴字第74
    號民事確定判決（下稱原確定判決）係於民國108 年9 月12
    日宣示判決，未據上訴，於108 年10 月23日確定，此有確
    定證明書附於該民事卷可憑。再審原告主張其係因本院民事
    執行處於109年2月25日進行現場履勘，嗣於同年3月11日向
    本院民事執行處聲請閱卷，於同年4月1日起訴等情，均為再
    再審被告所不爭執（詳下列四、㈢、㈣所述），則再審原告於
    109年3月11日閱卷知悉原確定判決後，旋於30日不變期間內
    之同年4月1日具狀向本院提起再審之訴，係符合上揭規定，
    為法所許。再審被告猶認已逾30日之不變期間，難認有據，
    並不可採，合先敘明。
二、再審原告主張：再審被告前向本院起訴請求遷讓房屋事件（
    即本院108年度訴字第74號，下稱系爭案件），因其未居住
    在門牌號碼：臺東市○○街00號之戶籍地址（下稱戶籍地址，
    該房屋下稱系爭房屋），亦未居住在桃園縣○○鄉○○○路000巷
    0號（下稱桃園蘆竹址），致開庭通知及判決書均未送達，
    其於109年3月11日向本院民事執行處聲請閱卷始知悉系爭案
    件業已判決確定。茲因再審被告故意不告知系爭案件承辦法
    官其有長期匯款之事實，且明知匯款單上載有其電話號碼及
    現居地址，竟故意未陳報，使系爭案件承辦法官無法得知或
    調查其現行居住地即桃園市○○區○○路○段000號5樓（下稱桃
    園大園址），誤以一造辯論判決為再審被告勝訴，因而有民
    事訴訟法第496條第1項第6款前段之再審理由。又其於系爭
    案件未參與訴訟程序，自難期待其提出相關證據，其於閱卷
    取得相關資料後，始知98年至107年間之匯款單據共86紙（
    下稱系爭匯款單）可作為證據，得讓再審原告可受較有利益
    之裁判，當應符合民事訴訟法第496條第1項第13款發現未經
    斟酌之證物。因其與再審被告於94年8月25日簽訂不動產買
    賣契約書（下稱系爭買賣契約）以250萬元買受再審被告所
    有坐落臺東市○○段000地號土地及其上之系爭房屋（下合稱
    系爭不動產），其前已交付50萬元，嗣以分期方式將尾款20
    0萬元付清，再審被告竟於系爭案件以尾款未付為由主張解
    除契約，原確定判決認再審被告之請求為有理由，為其不利
    判決應有違誤，爰依上揭規定得以請求再審等語。並聲明：
    原確定判決廢棄，再審被告之訴駁回。
三、再審被告則以：伊在原確定判決從未主張再審原告所在不明
    ，伊起訴時即係以系爭房屋即再審原告戶籍地址「臺東市○○
    街00號」及曾留存之桃園蘆竹址為再審原告之住居所地，況
    再審原告於本件再審之訴始提出系爭匯款單，伊從未自再審
    原告收受系爭匯款單，伊也無從得知再審原告之聯絡電話，
    實無指稱再審原告所在不明之情形。又再審原告所提出之系
    爭匯款單，期能反駁再審被告在系爭案件主張其未繳尾款之
    事實，惟上開匯款單均在系爭案件言詞辯論終結前即已存在
    ，且非再審原告所不知，致未經斟酌，現始知之，或知有此
    而不能使用，現始得使用之情形，自與民事訴訟法第496條
    第1項第13款之要件不符。伊否認兩造就系爭買賣契約尾款
    部分另有分期約定，因依系爭契約第三條第㈢款業已約明再
    審原告應於95年6月25日交付，逾期視同違約；於第六條第㈣
    款再約定最慢過戶期限為95年6月25日，超過期限即違約；
    並於同條第㈤款約定再審原告同意繳納再審被告在花蓮二信
    之貸款至95年6月25日，若期間有一期未繳，契約即告解約
    ，前繳納之金額全部沒收，此乃兩造94年8月25日簽約後，
    應再審原告要求所約定10個月之寬限期，再審原告未依契約
    約定給付尾款，僅一廂情願每月代繳納貸款利息，自屬違約
    ，伊依法解除契約，自屬有據，原確定判決命再審原告應自
    系爭房屋遷出，並無違誤等語置辯，答辯聲明：如主文第1
    項所示。
四、兩造不爭執事項（見本院卷第410至411頁）
  ㈠系爭前案，再審被告係以：兩造於94年8月25日簽訂系爭買賣
    契約，將其所有之系爭不動產出賣與再審原告，約定買賣價
    金250萬元，再審原告應於94年8月25日締約當日交付40萬元
    、第二期款10萬元、95年6月25日交付尾款200萬元並自締約
    時起按月代為清償銀行貸款至95年6月25日止，及再審原告
    至遲應於95年6月25日提出不動產移轉登記資料，逾期均視
    為違約並沒收已付價金及已代繳之貸款。其前已依現況將系
    爭不動產點交予被告占有使用，詎再審原告迄未依約給付尾
    款200萬元並清償銀行貸款，經再審被告於108年4月9日以存
    證信函催告再審原告於10日內清償，惟未獲置理，其自得解
    除系爭買賣契約並請求被告遷讓交還系爭不動產。而依系爭
    買賣契約第3條第3款及第10條約定、民法第254條、第256條
    規定以起訴狀繕本送達代解除系爭買賣契約之通知，並依民
    法第259條及第767條規定請求再審原告遷讓交還系爭不動產
    。案經本院於108年8月22日行一造辯論而言詞辯論終結，嗣
    於同年9月12日宣判，原確定判決主文第1項：再審原告應將
    系爭不動產遷讓交還與再審被告；第2項、第3項則分別為訴
    訟費用由再審原告負擔及假執行之宣告；本院民事庭並於10
    8年10月29日製發確定證明書（上開判決業於108年10月23日
    確定）。
  ㈡再審被告於系爭案件之起訴狀係列載再審原告之住所為「臺
    東市○○街00號」、居所「桃園市○○區○○○路000巷0號」；系
    爭案件所定之108年8月22日言詞辯論期日通知書及原確定判
    決正本之送達，均係寄存送達在臺東分局馬蘭派出所及桃園
    市政府警察局蘆竹分局外社派出所，依本院調取上開寄存單
    位之寄存登記資料，再審原告均未具領。
  ㈢再審被告於原確定判決確定後，持之為執行名義，向本院聲
    請強制執行，由本院民事執行處以108年度司執字第15117號
    受理在案，本院執行處於109 年2 月25日進行現場履勘，再
    審原告係於109 年3 月11日向本院民事執行處閱卷。
  ㈣再審原告係於109年4月1日提起本件再審之訴。
  ㈤再審原告自94年9月12日起至107年6月20日止均按月以匯款轉
    入之方式，存入再審被告在有限責任花蓮第二信用合作社帳
    號000-000-0000000-0之帳戶，金額各如本院卷第321頁附附
    表二所載，上開期間匯入之總金額為214萬4,550元。
  ㈦再審被告上開帳戶前有貸放日期94年2 月23日至99年2 月23
    日借款150 萬元及貸放日期99年2 月22日至105 年2 月22日
    借款140 萬元，分別於99年2 月22日及104 年4 月30日由再
    審被告自行清償。
五、本件爭點:
  ㈠再審被告有無民事訴訟法第496條第1項第6款前段知他造之住
    居所，指為所在不明與涉訟者之情形；再審原告提出之證物
    （即系爭匯款單），是否為同條項第13款之證物？
  ㈡承上，如本件再審合法且有上揭再審理由，則兩造間就系爭
    買賣契約是否另有約定由再審原告以分期方式清償尾款？再
    審原告是否已將尾款清償？ 
六、本院得心證之理由：　　
　㈠原確定判決並無民事訴訟法第496 條第1 項第6 款前段「當
    事人知他造之住居所，指為所在不明而與涉訟者」得以再審
    之理由。
　1.按當事人知他造之住居所，指為所在不明而與涉訟者，得以
    再審之訴對於確定終局判決聲明不服，民事訴訟法第496 條
    第1 項第6 款前段固定有明文。惟當事人依此款提起再審之
    訴，必須在其主觀上明知他造之住居所，故以不實之陳述，
    指為所在不明而與涉訟者，始足當之；且該款所定「當事人
    知他造之住居所，指為所在不明而涉訟」之再審理由係指於
    訴訟中有此情形者而言（最高法院78年度台再字第123 號 
    裁判意旨可資參照）。
　2.再審原告雖主張其當時係居住在桃園大園址，並未居住在臺
    東市○○街00號之戶籍地址，再審被告故意不告知原確定判決
    承辦法官再審原告有長期匯款之事實，明知匯款單上亦有載
    有再審原告之電話號碼，竟故意未陳報，使原確定判決法官
    無法得知或調查再審原告現行居住地，誤以一造辯論判決為
    再審被告勝訴，而有民事訴訟法第496 條第1 項第6 款前段
    之再審理由等語，然此既為再審被告所否認，自應由再審原
    告就再審被告明知其實際居所在桃園大園址，故意指為所在
    不明等情負舉證責任。
　3.查再審被告於原確定判決民事起訴狀上係以再審原告住所「
    臺東市○○街00號」、居所為桃園蘆竹址，原確定判決所定10
    8年8月22日之言詞辯論期日，開庭通知書暨起訴狀繕本係寄
    送至再審原告之戶籍地址及桃園蘆竹地址，因郵政機關未獲
    會晤本人，亦無可受領文書之同居人或受僱人，而寄存送達
    在臺東分局馬蘭派出所及桃園市政府警察局蘆竹分局外社派
    出所等情，業如上揭四、㈡所述（寄存日期：108年6月3日，
    見原確定判決卷第28及29頁），參酌再審原告簽訂系爭買賣
    契約時所記載之住所地址即為「臺東市○○街00號」（見本院
    卷第33頁），可見再審原告有使再審被告以該地址為兩造間
    契約文件送達聯絡之意思甚明。又再審原告係於91年11月5
    日遷入該戶籍地址，於系爭案件言詞辯論前並未遷移（查詢
    日期：108年8月21日，見原確定判決卷第30頁），且於本院
    審理時再審原告亦自承「臺東市○○街00號」是祖厝，偶爾回
    去或請姪女去打掃，沒有變更戶籍地址之必要等情（見本院
    卷第378號），以再審原告之戶籍地址於再審被告在系爭案
    件起訴時，仍設於「臺東市○○街00號」，而原審被告依系爭
    契約可得知悉再審原告之住所地亦為「臺東市○○街00號」，
    則再審被告於原確定判決審理程序並無指稱再審原告所在不
    明之情形。另上有記載桃園大園址之匯款單據，係再審原告
    於本件再審始提出，再審原告亦自承未曾寄送匯款單給再審
    被告（見本院卷第373頁），足見再審被告在原確定判決並
    不知悉再審原告之桃園大園址。此外，再審原告並未再舉證
    再審被告有故指再審原告為所在不明之情事，其此部主張即
    難認有據。
  4.再審原告既未能舉證證明，再審被告明知其所在，故意指稱
    其所在不明乙情屬實，依上揭1.規定及裁判意旨，再審原告
    此部分主張即無理由。
　㈡系爭匯款單與民事訴訟法第496條第1項第13款規定不符，不
　  得以之為再審理由：
　1.按當事人發現未經斟酌之證物或得使用該證物者，以如經斟
    酌可受較有利之裁判者為限，得以再審之訴對確定之終局判
    決聲明不服，民事訴訟法第496條第1項第13款定有明文。又
    該條款所稱「當事人發現未經斟酌之證物或得使用該證物者
    」，係指在前訴訟程序事實審言詞辯論終結前已存在之證物
    ，因當事人不知有此證物，致未經斟酌，現始知之者，或雖
    知有此證物而不能使用，現始得使用者而言，且以該證物如
    經斟酌當事人可受較有利之裁判者為限（最高法院院32年上
    字第1247號判例意旨參照）。申言之，該款所稱之證物係前
    訴訟程序事實審之言詞辯論終結前已存在之證物，且須當事
    人在客觀上確不知該證物存在致未斟酌現始知之，或依當時
    情形有不能檢出該證物者，且以如經斟酌可受較有利益之裁
    判，始足當之。又所謂「證物」包括證書及與證書有相同效
    用之物件或勘驗物等，並不包括證人在內。發見人證不能據
    而提起再審之訴（最高法院29年渝上字第696號判例意旨參
    照）。至於證物無論用以證明自己主張之事實或係用於反證
    他造主張之事實，固均無不可，惟須該證物一經斟酌，即可
    受有利益之裁判為限，若係與不能為再審理由之他種證據方
    法，例如人證合用為證者，則非法之所許。
　2.經查，再審原告主張原確定判決未斟酌之證物為其所提出之
    系爭匯款單（見本院卷第36至157頁），係再審原告自98年
    至107年間之單據，固為原確定判決言詞辯論終結前已存在
    之證物，然系爭匯款單據既為再審原告持有，顯難認再審原
    告不知該證物存在。又系爭匯款單，既為原確定判決言詞辯
    論終結前已存在之證物，而再審原告因未前往寄存機關領取
    系爭案件訴訟文件，如上揭四、㈡所述，可推認其不知該訴
    訟之存在，未於前訴訟程序之期日到庭，致未能於系爭案件
    審理程序提出上開證據為主張之情形，固堪認其有當時不能
    提出，現始得使用之情形，惟系爭匯款單如經斟酌，僅能認
    定再審原告有匯款給再審被告之事實。至於攸關再審原告是
    否業已清付系爭買賣契約之尾款？及再審被告可否解除系爭
    買賣契約？等認定（即再審原告是否可受較有利益之裁判）
    ，因再審原告於原確定判決訴訟程序並無其他調查證據之結
    果可以合用為證，卷附系爭買賣契約亦查無任何再審原告得
    以按月分期給付尾款之約定，需以再審原告在本件再審程序
    所聲請傳喚之證人蘇淑芬合用為證，則系爭匯款單據並未符
    證物一經斟酌，即可受有利益裁判之要件，揆諸上揭1.之規
    定及說明，再審原告此部主張，核與上揭民事訟訟法第496
    條第1項第13款所規定之再審理由要件不符，難認可採。
　㈢承上，本件既不具再審理由，則有關上揭五、㈡之爭點，本院
    自毋庸再予審認（即前訴訟程序無須再開及續行），附此敘
    明。
七、綜上所述，再審原告主張原確定判決有民事訴訟法第496 條
    第1 項第1 款、第13款所定再審事由，均無可取，其執此提
    提起本件再審之訴，即為無理由，應予駁回。
八、本件事證已臻明確，兩造其餘攻擊防禦方法及證據調查，均
    不影響判決之結果，自無逐一論述之必要，併此敘明。
九、據上論結，本件再審之訴為無理由，依民事訴訟法第78條，
    判決如主文。 
中　　華　　民　　國　 110　　年　　3 　月　　31 　　日
                  民事第一庭  法  官  楊憶忠
以上正本係照原本作成。
如對本判決上訴，須於判決送達後20日內向本院提出上訴狀，如
委任律師提起上訴者，應一併繳納上訴審裁判費。
中　　華　　民　　國　　110 　年　　4 　　月　　1 　　日
                              書記官  蘇美琴